【裁判字號】    97,消債更,221
【裁判日期】    970729
【裁判案由】    更生事件
【裁判全文】
臺灣板橋地方法院民事裁定           97年度消債更字第221號
聲  請  人   甲○○
上列當事人因消費者債務清理事件聲請更生，本院裁定如下：
    主  文
聲請駁回。
聲請費用由聲請人負擔。
    理  由
一、按債務人與金融機構協商成立者，不得聲請更生或清算，但
    因不可歸責於己之事由，致履行顯有重大困難者，不在此限
    ；本條例施行前，債務人依金融主管機關協調成立之中華民
    國銀行公會會員辦理消費金融案件無擔保債務協商機制與金
    融機構成立之協商，準用前項之規定，消費者債務清理條例
    第151 條第5 項、第6 項分別定有明文。再聲請更生或清算
    不合程式或不備其他要件者，法院應以裁定駁回之，但其情
    形可以補正者，法院應定期間先命補正，復為同條例第8 條
    所明定。依其立法理由可知，債務清償方案成立後，固由債
    務人按其條件履行，惟需於其後發生情事變更，在清償期間
    收入或收益不如預期，致該方案履行困難甚或履行不能，因
    不可歸責於己，始能聲請更生或清算。此項規定旨在避免債
    務人任意毀諾已成立之協商，濫用更生或清算之裁判上債務
    清理程序，蓋以債務清償方案係經當事人行使程序選擇權所
    為之債務清理契約，債務人應受該成立之協議所拘束。債務
    人既已與金融機構協商成立，如認該協商方案履行有其他不
    適當情形，自仍應再循協商途徑謀求解決。
二、本件聲請意旨略以：聲請人於消費者債務清理條例施行前，
    曾於民國 95年5月12日與最大債權金融機構安泰商業銀行 (
    下稱：安泰銀行) 成立債務協商，協商當時債務總金額為新
    台幣 (下同) 2,384,321 元，雙方約定聲請人每個月須清償
    29,203 元，分100期直至全部清償為止，惟其自 95年6月14
    日開始清償，清償8期共約149,009元後即為毀諾。毀諾之原
    因乃因聲請人目前每月薪資約35,000元，以聲請人每個月之
    收入扣除每月基本開銷35,401元，顯然不能支付協商機制所
    達成之還款協議；再者，聲請人參與協商機制協商時，乃因
    銀行催債頻仍，造成個人極大之壓力及工作上之困擾，為解
    決債務問題，不得已與其簽定協議書，故該協商條件確實超
    過聲請人之還款能力，無法清償可歸責於聲請人等語。 (見
    本卷第2、35頁)
三、經查：
  (一)本件聲請人曾參加銀行公會會員所辦理之無擔保債務協商機
    制，與最大債權金融機構安泰銀行成立協商，有其提出之債
    務協商協議書1件及還款計畫書1件在卷足憑，自堪信為真實
    (見本卷第 10-11頁)，是聲請人向本院聲請更生，須符合有
    「不可歸責於己致履行顯有重大困難之事由」之要件，方為
    適法。
  (二)聲請人主張其每個月收入僅有35,000元，於扣除協商方案應
    償還之款項後，所剩餘額將不敷支應每個月必要之支出35,4
    01元等語，固據財產及收入狀況說明書可參 (見本卷第9頁)
    然依前開立法理由可知，債務清償方案既經聲請人選擇並採
    為清償之方式，聲請人即應受該協議之拘束，如有無法履行
    之情事，當再循協商機制謀求解決，而非僅以履行協商條件
    後，不能支付每月必要費用為由，即以之作為不可歸責於己
    之事由。更何況，聲請人主張其聲請前二年每月必要之支出
    金額為35,401元，其中包括每月租金12,000元、扶養母親每
    月5,000 元、住屋支出每月6,000 元等項目，惟經本院審核
    聲請人所提出之資料及查證結果，自94年4 月5 日起至97年
    4 月4 日止之租約均由聲請人之母黃清香具名承租簽約，自
    97 年4月5 日起始改由聲請人具名承租。另外所承租之房屋
    （即台北縣板橋市○○路安樂巷44弄13號），包括聲請人之
    父母乙○○、黃清香及聲請人均有設籍居住，而聲請人之母
    雖已自公務機關退休，但聲請人之父最近三年平均月所得均
    約4 萬元，名下並有動產、不動產多筆，顯有能力扶養其妻
    即聲請人之母黃清香。而且依聲請人所提出之安泰銀行存摺
    資料所示，聲請人之前依協商內容每月需攤還29,203元，但
    於95年6 月、10月、12月還款日前，均有其母黃清香分別匯
    款30,000元、32,000元、29,000元至聲請人該帳戶內之情形
    。由上可知，聲請人主張其每個月必要支出之情形，即非無
    疑問，無法遽信。
  (三)再者聲請人以協商條件乃係不得已情況下所簽定等語，依聲
    請人95年協商當時之債務總金額高達 2,384,321元，如未有
    協商成立，其每個月應還款金額勢必高於協商成立後每個月
    應繳之29,203元，顯見該協議雖未予聲請人一定還款成數之
    減免，但業已減輕聲請人每個月應承受之還款壓力；此外，
    聲請人以其在不得已情況下簽定協議書等主張，並未提出任
    何證據可供佐證，更何況協議書上既有聲請人之簽名，顯屬
    聲請人同意該協議證據，故其協商條件非其所願之主張並無
    理由。
四、綜上所述，本件聲請人既無法舉證說明有本條例第151 條第
    5 項但書所規定之「不可歸責於己致履行顯有重大困難之事
    由」，而向本院聲請更生，應屬聲請更生之要件不備，且上
    開欠缺又屬無從補正，依首揭條文之意旨，自應駁回其更生
    之聲請，爰裁定如主文。
五、至聲請人預納之郵務送達費用4420元，未實際支出之部分，
    於本件聲請人更生之聲請駁回確定後，始另行發還聲請人，
    附此敘明。
中    華    民    國    97    年    7     月    29    日
                  民事第三庭  法  官   劉以全
上為正本係照原本作成
如不服本裁定，應於裁定送達後10日內，以書狀向本院提出抗告
，並繳納抗告費新臺幣1千元
中    華    民    國    97    年    7     月    29    日
                              書記官   陳淑芳


司法院資訊處製作；財團法人民間司法改革基金會備份。
